【裁判字號】    97,簡上,1087
【裁判日期】    980122
【裁判案由】    傷害
【裁判全文】
臺灣高雄地方法院刑事判決            97年度簡上字第1087號
上  訴  人  臺灣高雄地方法院檢察署檢察官
上  訴  人  甲○○
即  被  告
上列上訴人因傷害案件，不服本院高雄簡易庭民國97年10月15
日97年度審簡字第3005號刑事簡易判決（聲請簡易判決處刑
案號：96年度偵字第31718 號），提起上訴，本院判決如下：
    主  文
上訴駁回。
    事  實
一、甲○○係丙○○之遠房妹婿，廖千菊係甲○○之配偶，而廖
    育文、林劉美英則與甲○○為姻親關係。緣丙○○於民國（
    下同）95年8 月16日上午6 時15分許，毆打甲○○之岳父母
    廖連對、劉玉燕（丙○○傷害部分業據本院另案判處有期徒
    刑4 月），故廖育文於95年8 月16日上午8 時40分許，於丙
    ○○位於高雄縣旗山鎮○○街49之6 號住處外與丙○○理論
    ，並發生口角、拉扯，甲○○見狀即將丙○○推開，丙○○
    隨即進入其上開住處內拿鋤頭欲攻擊隨後進入屋內之甲○○
    ，甲○○基於防衛自己及廖千菊、廖育文、林劉美英等人人
    身安全之意思，上前與丙○○爭奪該鋤頭，丙○○於鋤頭遭
    甲○○搶走後，復持木棍欲攻擊甲○○，甲○○仍基於上開
    防衛意思，將丙○○壓制於地，並由在一旁觀看之林劉美英
    將丙○○所持木棍搶走，而甲○○在防衛丙○○之攻擊時，
    理應注意須採取最適當之防衛方法，避免防衛過當，其在丙
    ○○遭壓制於地之際，竟為避免丙○○之攻擊，而基於逾越
    必要手段之傷害犯意，以手拉住丙○○之腳，將丙○○自屋
    內拖行至屋外，並持續將之壓制在地，致丙○○因被拖行及
    壓制而受有頭部外傷、前額撕裂傷（2 公分）、右手中指撕
    裂傷（1.5 公分）等傷害。
二、案經丙○○訴請臺灣高雄地方法院檢察署檢察官偵辦後聲請
    簡易判決處刑。
    理  由
壹、證據能力部分：按被告以外之人於審判外之言詞或書面陳述
    ，除法律有規定者外，不得作為證據；被告以外之人於審判
    外之陳述，雖不符前4 條之規定，而經當事人於審判程序同
    意作為證據，法院審酌該言詞陳述或書面陳述作成時之情況
    ，認為適當者，亦得為證據；當事人、代理人或辯護人於法
    院調查證據時，知有第159 條第1 項不得為證據之情形，而
    未於言詞辯論終結前聲明異議者，視為有前項之同意。刑事
    訴訟法第159 條第1 項、第159 條之5 就此分別定有明文。
    本案所引用之供述及非供述證據，業經當事人同意作為證據
    ，且本院依法踐行調查證據程序，公訴人、被告均不爭執各
    該證據之證據能力，且迄本院言詞辯論終結前未就上開證據
    之證據能力聲明異議，又查無依法應排除其證據能力之情形
    ，是後述所引用證據之證據能力均無疑義，依法自有證據能
    力，均得作為本案證據，先予敘明。
貳、實體部分
一、訊據被告甲○○對其於上揭時、地與告訴人丙○○發生扭打
    ，且出手搶奪告訴人所持之鋤頭，並將告訴人壓制在地上後
    ，再以手拉住告訴人之腳，從屋內拖至屋外後，並繼續將告
    訴人壓在地上，致告訴人受有聲請書所載之傷勢等情固供承
    不諱（見本院上訴卷第44頁、第56頁背面），惟矢口否認有
    何傷害犯行，辯稱：伊係正當防衛，並依當時告訴人先後持
    鋤頭、木棍等物攻擊之情況，採取必要之防衛手段，在屋內
    將告訴人壓制於地後，趁告訴人以腳踢伊之際，拉住告訴人
    之腳，並將其拉至戶外繼續壓制，並無防衛過當等語。
二、按對於現在不法之侵害，而出於防衛自己或他人權利之行為
    ，不罰，但防衛行為過當者，得減輕或免除其刑，刑法第23
    條定有明文。刑法第23條所規定之正當防衛，係以對於現在
    不法之侵害，而出於防衛自己或他人權利之行為為要件，所
    稱不法之侵害，只須客觀上有違法之行為，即可以自力排除
    其侵害而行使防衛權，且不以侵害之大小與行為之輕重而有
    所變更，至一方初無傷人之行為，因排除對方不法之侵害而
    加以還擊，自得以正當防衛論，而所實施之排除侵害手段，
    則須為防衛所必要。經查：廖育文於上揭時、地與告訴人發
    生口角、拉扯，被告見狀即將告訴人推開，告訴人隨即進入
    屋內先後拿鋤頭、木棍等物作勢攻擊被告，該鋤頭、木棍旋
    遭隨後進入屋內之被告及林劉美英搶走，在此期間被告並將
    告訴人壓制於地乙節，業經被告供承不諱（見本院上訴卷第
    44頁、第56頁背面），而告訴人於原審亦到庭證述：其當天
    有拿鋤頭及木棍等語（見原審卷第40頁），並有證人廖千菊
    、林劉美英及廖育文（另經檢察官不起訴處分）等人於偵查
    中之證述可資佐證，足認當時係因告訴人與廖育文發生拉扯
    ，被告將告訴人推開後，告訴人確有持鋤頭、木棍等物欲攻
    擊被告之行為，就被告而言，此應屬現在不法之侵害無疑，
    又被告為防衛自己以及在場之廖千菊、廖育文、林劉美英之
    人身安全，而出手搶奪告訴人所持之鋤頭、木棍，且為使告
    訴人不再繼續反抗、攻擊，並將告訴人壓制在地，依當時情
    況，應可認為係防衛行為，是被告辯稱其係出於正當防衛等
    語，尚屬有據。然被告將告訴人壓制在地上後，趁告訴人以
    腳踢被告之際，拉住告訴人之腳，將告訴人從屋內拖行至屋
    外，並持續壓制告訴人，致告訴人受有聲請書所載之傷勢，
    而被告之體型較告訴人為壯碩，且被告之職業為警察，平日
    即受有相當訓練，在體能、防禦技巧及臨場反應皆遠優於告
    訴人，另綜觀本案發生之事實經過，案發現場除被告與告訴
    人之外，被告之配偶廖千菊及親屬林劉美英、廖育文等人亦
    在現場，倘如被告所言，其因擔心告訴人屋內有其他武器，
    被告當時亦可要求廖千菊、林劉美英及廖育文等人利用告訴
    人遭其壓制於地之機會，將屋內其他可供作武器使用之物品
    取出屋外，或縱使被告有將告訴人拉出屋外繼續壓制之必要
    ，亦應注意將告訴人拉出屋外之方式，應以最小侵害之方式
    為之，然被告捨上揭侵害程度較小之手段，竟以拉住告訴人
    之腳之方式，並任由告訴人頭部及身體其他部位撞擊屋內傢
    俱或其他硬物，而將告訴人自屋內拖行至屋外繼續壓制於地
    ，使告訴人除因遭壓制於地而受有傷害外，並因被告以拉告
    訴人之腳之方式拖行過程中更受到其他不必要之傷害，被告
    上開舉止經核非屬必要之行為，是被告所辯稱所為係正當防
    衛一節，雖屬有據而堪以採信，惟細譯告訴人受傷情形以及
    案發當時情況，堪認被告所為之防衛行為，已逾必要之程度
    。是本件被告雖有於上揭時、地與告訴人發生扭打，且出手
    搶奪告訴人所持之鋤頭、木棍等物，並將告訴人壓制在地上
    ，因而使告訴人成傷之行為，然應認被告所為係對於現在不
    法之侵害，出於防衛自己權利之行為，另觀以被告所為之防
    衛行為，亦造成告訴人不成比例之傷害，已有防衛過當之情
    況，從而，被告所為雖符合刑法第23條所規定之正當防衛，
    然因防衛過當，故仍無法阻卻違法，被告以上開情詞置辯，
    雖非全然無據，惟本件事證明確，被告犯行堪予認定，應依
    法論科。
三、原審以被告甲○○所為，係犯刑法第277 條第1 項之普通傷
    害罪，又被告係對於現在不法之侵害，出於防衛自己及他人
    權利而為上開傷害行為，惟其防衛過當，依刑法第23條但書
    規定，減輕其刑，並審酌被告係出於維護自己及其親屬之人
    身安全而傷害告訴人之犯罪動機、手段以及告訴人所受傷害
    程度，兼衡被告之品行、智識程度、生活狀況、犯後態度等
    一切情狀，量處拘役四十日，並諭知易科罰金之折算標準，
    復依中華民國九十六年罪犯減刑條例第2 條第1 項第3 款之
    規定，減其二分之一之刑，並諭知易科罰金之折算標準，認
    事用法並無不合，量刑亦屬適當。檢察官據告訴人所請提起
    上訴略以：被告甲○○出手過於兇殘，竟然手帶著戒指傷到
    告訴人右眼眉毛角，告訴人眼睛險遭失明，甚者連遠處在田
    地種菜之廖順柳眼看眾人圍剿，過來勸架，亦同樣遭被告手
    帶戒指傷到右眼頰鼻樑邊，原審量刑過輕云云，固非無見。
    惟按量刑輕重，係屬事實審法院得依職權自由裁量之事項，
    苟已斟酌刑法第57條各款所列情狀而未逾越法定刑度，不得
    遽指為違法，有最高法院72年臺上字第6696號判例意旨可資
    參照。經查：一般人手帶戒指，並非罕見，被告亦無以戒指
    為武器故意致告訴人失明之犯意，且告訴人以外之人是否亦
    同遭被告所傷，亦非本件審理之範圍，而原審審酌一切情狀
    ，量刑亦無不當，是上訴人循告訴人之請求而上訴，尚難認
    有理由，應予駁回。另上訴人即被告上訴意旨仍執前詞否認
    犯罪，指摘原判決不當，惟本件事證明確，原審認事用法及
    量刑均屬適當，上訴人即被告之上訴，亦無理由，亦應駁回
    。
據上論斷，應依刑事訴訟法第455 條之1 第1 項、第3 項、第36
8 條，判決如主文。
本案經檢察官乙○○到庭執行職務。
中    華    民    國    98    年    1     月    22    日
                  刑事第十九庭  審判長法  官  林水城
                                      法  官  李昆南
                                      法  官  施盈志
以上正本證明與原本無異。
不得上訴。
中    華    民    國    98    年    1     月    22    日
                                      書記官  林雅婷


司法院資訊處製作；財團法人民間司法改革基金會備份。
